【裁判字號】    91,訴,520
【裁判日期】    920114
【裁判案由】    徵收補償
【裁判全文】
臺中高等行政法院判決                              九十一年度訴字第五二○號
                              .
    原      告  甲○○
    訴訟代理人  丁○○
                戊○○
    被      告  苗栗縣政府
    代  表  人  乙○○
    訴訟代理人  丙○○
                己○○
右當事人間因徵收補償事件，原告不服內政部中華民國九十一年五月三十一日台內訴
字第○九一○○○三七四五號訴願決定，提起行政訴訟，本院判決如左︰
    主  文
原告之訴駁回。
訴訟費用由原告負擔。
    事  實
一、事實概要：緣被告為辦理苗五十五線卓蘭段道路拓寬工程，需用苗栗縣卓蘭鎮○
    ○○段一五─二六九地號等三一七筆土地及土地改良物，原告以被告未依道路中
    心線平均兩邊拓寬，只針對其所有卓蘭鎮○○○段四三─六地號土地單邊拓寬，
    道路設計顯屬不當為由，提出二次陳情後，以被告僅就其土地單邊規劃施工，損
    害其權益為由，並且應對其地上改良物給予合理之補償等為由，提起訴願。惟被
    告認原告所不服民國（下同）九十年十一月十三日之函文，僅為事實之敘述及理
    由之說明，並非屬訴願法所稱之行政處分；並且原告所訴稱之土地單邊拓寬問題
    ，核屬道路規劃設計事項，非徵收公告之事項，駁回訴願，原告猶未甘服，遂提
    起本件行政訴訟。
二、兩造聲明：
  (一)原告聲明求為判決：訴願決定及原處分均撤銷。
  (二)被告聲明求為判決：駁回原告之訴。
三、兩造之陳述：
  (一)原告主張之理由：
    1.本人於接獲被告八九府地用字第八九○○一○三二一四號函後，因不了解訴願
      程序，故請他人代為書寫申請書，其內容大要為希望被告能秉公平正義原則而
      為土地徵收及拓寬道路（即道路之施工能以道路之中心樁雙邊平均開路之精神
      來開路）。故實際上本人並非僅就道路之路線規劃、設計表達不同之意見。而
      是希望被告能作出損害本人權益較小之行政處分，且可兼顧公益原則之開發。
      並非內政部所稱對非訴願救濟範圍之事項提起訴願。惟針對本人於九十年十二
      月四日之去文內政部及被告，被告以府建字第九一○○○一四五三一號函回覆
      本人，認本人之請求及主張並無理由而予駁回。
    2.依土地徵收條例第二十二條第四項提及直轄市或縣市主管機關依該法第二十條
      規定發給補償費完竣後，其公告徵收處分之執行，不因被徵收土地權利關係人
      依前二項規定提出異議或提起行政救濟而停止。此乃使原告精神壓力沉重，無
      法負荷。惟被告對於原告所提出因本項徵收所生之實質損害提出意見，以該徵
      收案已經內政部核准徵收在案，不願回覆本人之請求，並以苗栗縣「辦理公共
      工程拆除建築物改良物查估補償辦法」及「辦理徵收土地農林作物及水產養殖
      物畜禽補償遷移費查估基準」等相關規定，駁回本人請求，然其仍未詳細審度
      本人之損失。
    3.內政部台內訴字第○九一○○○三七四五號函，以訴願法第七十七條第八項後
      段「．．．或其他依法不屬訴願救濟範圍內之事提起訴願者之規定．．．」對
      本人所提之訴願予以不受理決定，並認為被告九十年十一月十三日府建土字第
      九○○○一○五一六九號函，乃事實之陳述，並非訴願法所稱之行政處分，但
      詳究此函文之內容無非是重述八九府地用字第八九○○一○三二一四號函之主
      張，而該函文之主張即為一完整之行政處分。另被告府建土字第九一○○○四
      九九三七號附件之答辯書第二項提及，「．．．訴願人陳述所屬土地疑本府未
      辦理徵收乙節，此屬另外請求本府徵收之問題，與本訴願案無關．．．」。惟
      究其詳情，先前之行政處分（即八九府地用字第八九○○一○三二一四號函）
      已造成原告一八四平方公尺土地之損失，雖已徵收公告在案，但原舊路六米之
      面積約三七五平方公尺（地號為田，亦屬本人所有之土地四三─六，四三─三
      八），卻不在徵收公告之列。為此原告業於九十一年二月十九日重提土地鑑界
      （（九一）大地二字第九一○九六三號），並已充分確認四三─三八之地號土
      地為本人所有，並於九十一年六月二十日提出土地補行徵收之程序。然被告卻
      遲遲未告知進一步之結果，又堅稱補辦徵收乙案與本次訴願無關，此乃造成對
      於人民財產權之侵害。
    4.內政部雖為不受理之決定，但審酌事由，茲舉訴願法第十四條第二項，利害關
      係人提起訴願者，前項期間自知悉時起算，但自行政處分達到或公告期滿後，
      已逾三年者，不得提起，先前因不知悉行政處分之情事（謂了解其內涵），可
      本於此項再提訴願，以作為反駁其不受理之決定的依據，另行政訴訟法第五條
      第二項也提出相同之見解，只是該項說明依法申請的案件經予以駁回，認其權
      利或法律上的利益受違法損害者，經訴願程序後，得向高等行政法院提起，請
      求該機關應為行政處分或應為特定內容之行政處分之訴訟，來作為反駁的準據
      。且若因訴願主張錯誤，而造成實質上對人民財產權重大損害，此對於農民而
      言，情何以堪。該徵收土地雖為交通事業，是為公益目的，卻對原告之生計未
      能兼顧。
    5.針對被告所為之土地徵收處分，本人於九十年十二月四日即已表示對於地上改
      良物損失補償之意見，並於九十一年四月八日之理由補充書內，載明該年度乾
      薑之交易資料，以供查核。地上物所種植之乾薑為一年一收，且該項土地徵收
      處分於今將屆滿二年，茲舉土地徵收條例第三十一條第二項，農作物改良物之
      補償費，於農作改良物被徵收時，與其孳息成熟時期相距在一年以內者，按成
      熟時之孳息估定之。九十年度乾薑收入已達新台幣七七、五○一元（僅就有收
      據的部分來估算），尚未計入其他果樹的收入。而被告卻以內部之單行規章「
      辦理徵收土地農林作物及水產養殖物、畜禽補償遷移費查估基準」駁回原告之
      請求，並認無協調之必要，此於法並不合。
    6.依被告府建土字第九一○○○四九九三七號函「．．．道路計劃寬度原則上為
      道路淨寬十二米，本府業經考量拓寬經費短絀且爭取不易，仍決議全線道路寬
      度為八米為原則進行拓寬，．．．」，此與原告先前溝通之淨寬十米或十二米
      ，已有改變，本於行政程序法第一百二十三條第四項及一百二十八條前段之規
      定，因事後發生變更處分之內容，則亦應調整有關原告之相關事項，以維護原
      告之權益。
    7.綜前所述，關於原告所提之行政訴訟，僅本於憲法第十五、十六條，賦予本人
      的權利，對於人民之財產權，應予保障，另大法官釋字四○○、四二五及四四
      ○號，均提出相同之見解，及認為對於個人之特別犧牲，自應享有受相當補償
      之權利，對權益受損害之一方為有利之解釋，即表示對於人民私有財產之尊重
      。原告請求被告應盡速補辦地號四三─三八土地徵收事宜，以免除人民之財產
      權有受侵害之虞。並對農作改良物之補償，能詳細審度農民之損失，而予以損
      失補償，妥適補辦土地徵收，以確保人民之財產權。
  (二)被告答辯之理由：
    1.本案工程道路路線均確遵下列選線、設計三項原則：(一)儘量以不拆除原有建築
      物(二)儘量以現有道路線型之道路中心規劃(三)符合交通部頒公路設計規範、標準
      產生，故本線道路之開闢符合公眾通行之目的，並符合上述三項原則。
    2.本線道路係以寬度八米為原則進行拓寬，且均詳列於發包合約中，雖然本案道
      路（苗五十五線）係屬鄉道且位於都市計劃範圍外（道路計畫寬度為十二米）
      ，然本府幾經考量拓寬經費短絀且爭取不易，仍決議以八米的路寬做為全線道
      路之拓寬原則，由合約中之圖說即可應證無「說法不一」之情事發生。
    3.被告以前揭規劃之三項原則進行規劃、設計，方能確保道路於拓寬後之路況、
      路型與服務品質均較原道路提高，因此發包合約書中之規劃路線中心樁位置與
      目前現有AC路面中心位置似有些許差距（於原告所屬土地路段部份，大致上有
      六十公分左右之差距），故易造成原告對本府以規劃原則所規劃出之道路中心
      線與現有道路中心線未盡完全符合之情形有所誤解，此乃政府為達改善道路最
      高期望之過程中，最易發生認知上誤解之情形。
    4.原告陳述其所屬四三─六、四三─三八兩筆地號土地疑被告未辦理相關徵收作
      業乙節，此屬另外請求被告辦理補辦或更正徵收作業之問題，與本案無關，且
      該兩筆土地亦須俟大湖地政事務所將全線道路用地範圍檢測完成後，被告方能
      逕依土地法相關規定辦理徵收作業。
    5.原告陳述本案拓寬工程辦理徵收用地及補償地上物時，應參照區域計畫法第十
      五、十六、十七條辦理乙節，經查政府辦理相關公共事業用地徵收等作業時，
      應依據「土地法」及「土地徵收條例」相關規定辦理，而非以「區域計畫法」
      為依據。故本案工程被告依土地徵收條例第三條第二條之規定，於內政部八十
      九年八月二日台八九內地字第八九○九九七一號函核准徵收後，以八十九年十
      二月六日八九府地用字第八九○○一○三二一四號公告徵收，原告對此表示不
      服，於法令上顯無理由。
    6.就原告陳述政府辦理其所屬之地上物補償時，應依區域計畫法之規定，以雙方
      協議方式辦理乙節，依據前項說明，被告再次強調，主要適用法源應為「土地
      法」及「土地徵收條例」。被告於本縣境內均以「辦理公共工程拆除建築改良
      物查估補償辦法」及「辦理徵收土地農林作物及水產養殖物、畜禽補償遷移費
      查估基準」等相關規定辦理地上物之補償，而不分何人、何地，均一體適用，
      且上述規定、標準亦經議會審議通過、公布、實施，故原告請求地上作物及建
      築物部分個案另依其他方式計算補償，於法不合。
    7.被告向來均秉持著一貫眷顧縣民及公平原則，至今仍不斷地與原告溝通、協調
      及說明，且原告所屬土地路段之前後道路亦均業已依按照發包合約之規劃設計
      內容施作完成在案，唯剩原告所屬土地路段尚未執行、施工，此即為被告顧慮
      民眾權益之誠意展現。
    8.綜前所述，被告所為不僅均依法辦理且合理，亦無違反憲法保障人民權益之規
      定，而無任何違誤，是以本件訴訟並無理由，爰請依法駁回，以維法紀。
  理  由
一、本件被告為辦理苗五十五線卓蘭段道路拓寬工程，需用苗栗縣卓蘭鎮○○○段一
    五─二六九地號等三一七筆土地及土地改良物，原告以被告未依道路中心線平均
    兩邊拓寬，只針對其所有卓蘭鎮○○○段四三─六地號土地單邊拓寬，道路設計
    顯屬不當為由，提出二次陳情後，以被告僅就其土地單邊規劃施工，損害其權益
    為由，並且應對其地上改良物給予合理之補償等為由，提起訴願。惟訴願決定機
    關認原告所不服被告九十年十一月十三日之函文，僅為事實之敘述及理由之說明
    ，並非屬訴願法所稱之行政處分；並且原告所訴稱之土地單邊拓寬問題，核屬道
    路規劃設計事項，非徵收公告之事項，遂決定訴願不受理，原告猶未甘服，遂提
    起本件行政訴訟，並為如事實欄所示之主張。
二、經查原告以被告未依道路中心線平均兩邊拓寬，只針對其所有卓蘭鎮○○○段四
    三─六地號土地（係屬都市計畫外之非都市土地）單邊拓寬，該道路設計顯屬不
    當等由，提出陳情，經被告以八十九年十二月二十九日府建土字第八九○○一○
    九○一八號函復略以，該路段係參照現有道路線型進行規劃設計，並未採單邊拓
    寬云云。嗣原告復執相同理由，於九十年十一月五日再向被告提出陳情，經被告
    以九十年十一月十三日府建土字第九○○○一○五一六九號函復原告，說明：「
    本案規劃、設計乃依據公路規劃標準及苗五十五線道路現有道路現況路形進行設
    計，且台端陳情路段本府業已協調多次均無共識，本府原則上採取原設計、發包
    之圖說進行雙邊拓寬施工。」被告於九十年十一月十三日對於原告申請之復函，
    既已說明被告原則上採取原設計、發包之圖說進行雙邊拓寬施工，亦即被告並未
    依原告申請之意旨而有所變更，其內容足認係對人民申請案件為否准之表示，不
    論係基於何種理由，既屬就特定具體之公法事件，為行使公權力之單方行政行為
    ，並已對外發生其不准所請之法律上效果，即應認係行政處分，訴願決定為不受
    理之諭知，自有未合，合先敘明。
三、次查本件被告為辦理苗五十五線卓蘭段道路拓寬工程，均遵守(一)儘量以不拆除原
    有建築物(二)儘量以現有道路線型之道路中心規劃(三)符合交通部頒公路設計規範、
    標準產生等選線、設計三項原則，已據被告陳明在案。被告以前揭規劃之三項原
    則進行規劃、設計，方能確保道路於拓寬後之路況、路型與服務品質均較原道路
    提高，因此發包合約書中之規劃路線中心樁位置與目前現有路面中心位置似有些
    許差距（於原告所屬土地路段部份，大致上有六十公分左右之差距），造成被告
    以規劃原則所規劃出之道路中心線與現有道路中心線未盡完全符合之情形，惟此
    乃政府為達改善道路過程中，最易發生認知上不同之情形。本院參照被告於九十
    一年十一月二十八日府建土字第九一○○一一三四二三號函提出之苗五十五線道
    路設計圖，從該設計圖觀之，乃依照苗五十五線道路現有道路現況路形，儘量以
    現有道路線型之道路中心規劃進行設計，故該線道路之開闢符合公眾通行之目的
    ，並符合上述三項原則。被告辦理苗五十五線卓蘭段道路拓寬工程之規劃、設計
    ，並無不合，亦無濫用行政裁量權之情形。原告主張被告未依道路中心線平均兩
    邊拓寬，僅對其所有卓蘭鎮○○○段四三─六地號土地單邊拓寬，該道路設計顯
    屬不當云云，自不足採。從而，被告所為之原處分，核無違誤，訴願決定雖以被
    告之上開函復並非行政處分，原告提起之訴願不合法，予以程序上駁回不受理，
    理由雖有不同，但結果並無不合。原告仍執詞訴請撤銷，為無理由，應予駁回。
    至於兩造其餘之主張，與判決之結果無影響，自毋庸逐一加以論述。另原告請求
    訊問證人陳進雄、麥瓊玲，亦無必要；又原告變更及追加之訴部分，另以裁定為
    之，併此敘明。
四、據上論結，本件原告之訴為無理由，依行政訴訟法第一百九十五條第一項後段、
    第九十八條第三項前段，判決如主文。
中      華      民      國    九十二    年      一      月     十四     日
                 臺 中 高 等 行 政 法 院 第 二 庭
                                審 判 長 法      官  沈  水  元
                                         法      官  王  德  麟
                                         法      官  林  秋  華
右正本證明與原本無異。
如不服本判決，應於判決送達後二十日內向本院提出上訴書狀，其未表明上訴理由者
，應於提起上訴後二十日內向本院提出上訴理由書（須依對造人數附具繕本）；如於
本判決宣示或公告後送達前提起上訴者，應於判決送達後二十日內補提上訴理由書（
須附繕本）。未表明上訴理由者，逕以裁定駁回。
提起上訴應預繳送達用雙掛號郵票拾份（每份三十四元)。
中      華      民      國    九十二    年      一      月     十四     日
                                         法院書記官  杜  秀  君


司法院資訊處製作；財團法人民間司法改革基金會備份。
